【裁判字號】    95,訴,4603
【裁判日期】    950808
【裁判案由】    塗銷所有權移轉登記
【裁判全文】
臺灣臺北地方法院民事判決              95年度訴字第4603號
原      告  中華商業銀行股份有限公司
法定代理人  甲○○
訴訟代理人  己○○
            戊○○
            乙○○
被      告  丁○○
            丙○○
上列當事人間請求塗銷所有權移轉登記事件，本院於民國九十五
年七月二十五日言詞辯論終結，判決如下：
    主    文
確認被告丁○○與丙○○就如附表所示之土地及建物，於民國九
十四年十一月一日所為買賣契約關係不存在。
被告丙○○應塗銷如附表所示之土地及建物於民國九十四年十一
月七日所為之所有權移轉登記，回復為原告丁○○名義。
訴訟費用由被告負擔。
    事實及理由
一、按確認法律關係之訴，非原告有即受確認判決之法律上利益
    者，不得提起之。民事訴訟法第247條第1項前段亦定有明文
    。原告主張被告丁○○所有如附表所示之不動產所有權雖因
    買賣而移轉予另被告丙○○所有，惟買賣契約不存在，或雖
    存在但伊得聲請法院撤銷等情，然為被告所否認，是該買賣
    法律關係存否不明確，並致債權人即原告私法上權利位有受
    侵害之危險，且此項危險則得以確認判決除去之，足見原告
    就本件訴訟自有即受確認判決之法律上利益。又被告均未於
    最後言詞辯論期日到場，經核均無民事訴訟法第386條所列
    各款情形，應依原告之聲請，由其一造辯論而為判決。
二、原告主張：訴外人新潮館股份有限公司（下稱新潮館公司）
    於民國92年11月28日邀同訴外人周玫君及被告丁○○為連帶
    保證人，向其借款新台幣（下同）200萬元，嗣新潮館公司
    僅繳息至94年10月27日止即未依約繳納本息，依約全部債務
    視為到期，尚欠其77萬7,260元，被告丁○○為新潮館公司
    之連帶保證人，應就前開債務負連帶清償之責，經其另案訴
    請新潮館公司、周玫君及被告丁○○如數連帶給付，獲勝訴
    判決確定在案（本院95年度訴字第1687號）。詎被告丁○○
    為免財產遭強制執行，竟先於94年11月1日與其母即被告丙
    ○○訂立房地買賣契約（下稱系爭買賣契約），將丁○○所
    有如附表所示不動產出賣予被告丙○○，並於翌日設定抵押
    權與第三人華南商業銀行股份有限公司，嗣於同年月7日完
    成所有權移轉登記。惟查被告係以通謀虛偽意思表示訂立系
    爭買賣契約，依民法第87條第1項之規定應屬無效，爰先位
    聲明請求依民事訴訟法第247條之規定，提起本件訴訟確認
    被告就系爭不動產所為買賣關係不存在；又被告就如附表所
    示之不動產所有權因買賣移轉所有權，致其私法上之地位有
    受侵害之危險，且被告丁○○怠於請求回復登記，爰依民法
    第242條前段之規定代位被告丁○○請求被告丙○○塗銷上
    開登記，並回復登記為被告丁○○名義。惟如本院認先位之
    訴為無理由，則被告無法舉證證明系爭買賣契約價款之收受
    及資金流向，則被告間之買賣顯屬隱藏無償之贈與行為，有
    損於其債權，爰依民法第244條第1項及第4項之規定，訴請
    撤銷被告間買賣行為暨所有權移轉登記行為及塗銷以買賣為
    原因之所有權移轉登記，並請求回復登記；又如被告以不相
    當之對價移轉所有權，縱認屬有償行為，該行為亦有害於其
    債權，爰依民法第244條第2項及第4項之規定，訴請撤銷買
    賣行為並聲請回復登記等語。並聲明：壹、先位聲明：（一
    ）確認被告丁○○、丙○○間就如附表所示不動產，於94年
    11月1日所為買賣關係不存在。（二）被告丙○○應就上開
    土地及建物於94年11月7日以買賣為原因所為之所有權移轉
    登記予以塗銷，回復為被告丁○○名義。貳、備位聲明：（
    一）被告丁○○、丙○○間就如附表所示不動產，於94年11
    月1日所為買賣契約行為暨94年11月7日所為之所有權移轉登
    記行為應予撤銷。（二）被告丙○○應就上開土地及建物於
    94年11月7日以買賣為原因所為之所有權移轉登記予以塗銷
    ，回復為被告丁○○名義。
三、被告丁○○未於最後言詞辯論期日到場，惟據其於前言詞辯
    論期日到場及提出答辯狀均否認系爭買賣契約為通謀虛偽意
    思表示，並均以：被告丁○○於移轉系爭不動產前，即因經
    商需求資金向其母即被告丙○○多次借貸週轉，總額約400
    萬元，其後丁○○見暫時無法償還，而被告丙○○年事已高
    ，該400萬元若遲遲不還，不但無法對丙○○交待，將來繼
    承發生時，遺產亦難計算，恐因此有損兄弟姊妹等繼承人間
    感情，丁○○即與丙○○訂立買賣契約，以市價相若之系爭
    房地代物清償上開借貸款項，並書立房地買賣契約書且丁○
    ○先行簽名於上，雙方代物清償之法律關係確實存在，是被
    告丁○○係因基於代物清償對伊母即被告丙○○之消費借貸
    債務而移轉系爭不動產所有權予伊母丙○○，並非原告主張
    之脫產行為，原告並無確認利益，且該移轉行為係有償行為
    ，原告亦不得聲請撤銷等語，資為抗辯。並均聲明：原告之
    訴均駁回。
四、兩造不爭執之事實：
（一）原告前以訴外人新潮館公司於92年11月28日以訴外人周玫
      君及被告丁○○為連帶保證人向原告借款200萬元，嗣新
      潮館公司僅繳息至94年10月27日止即未依約繳納本息，依
      約借款債務視為全部到期，尚欠原告77萬7,260元，被告
      丁○○為新潮館公司之連帶保證人，就前開借款債務77萬
      7,260元（按，被告丁○○於本院95年6月29日言詞辯論期
      日主張尚欠50餘萬元）負連帶清償之責，而訴請新潮館公
      司、周玫君及被告丁○○如數連帶給付，獲勝訴判決確定
      在案（本院95年度訴字第1687號）。
（二）被告丁○○與其母即被告丙○○於94年11月1日就系爭不
      動產訂立房地買賣契約，並於同年月7日完成所有權移轉
      登記。
五、得心證之理由：
    本件兩造間主要之爭執點應在於：系爭買賣契約是否因通謀
    虛偽意思表示而無效？玆論述如下：
（一）原告主張訴外人新潮館公司於92年11月28日以訴外人周玫
      君及被告丁○○為連帶保證人向其借款200萬元，嗣新潮
      館公司僅繳息至94年10月27日止即未依約繳納本息，依約
      借款債務視為全部到期，尚欠其77萬7,260元，被告丁○
      ○為新潮館公司之連帶保證人，就前開借款債務負連帶清
      償之責，經其訴請新潮館公司、周玫君及被告丁○○如數
      連帶給付，獲勝訴判決確定在案（本院95年度訴字第1687
      號）。詎被告丁○○卻早於94年11月1日與伊母親即另被
      告丙○○簽訂房地買賣契約，將伊所有系爭不動產出賣予
      被告丙○○，並於同年月7日完成所有權移轉登記等情，
      業據其提出放款借據、本院95年度訴字第1687號民事判決
      、土地登記謄本、建物登記謄本等件為證，並經本院依職
      權調取本院95年度訴字第1687號卷、95年度裁全字第3385
      號卷，審核屬實，復為被告所不爭執，堪信為真實。惟原
      告主張被告就系爭不動產所為之買賣行為乃係通謀虛偽意
      思表示，系爭買賣契約乃係無效；如非無效，則亦屬有害
      其債權，其亦得聲請撤銷等情，則均為被告所否認，並以
      前揭情詞置辯。
（二）被告雖辯稱被告丁○○於移轉系爭不動產前，即因經商需
      求資金向其母即被告丙○○多次借貸週轉，總額約400萬
      元，其後丁○○見暫時無法償還，而被告丙○○年事已高
      ，該400萬元若遲遲不還，不但無法對丙○○交待，將來
      繼承發生時，遺產亦難計算，恐因此有損兄弟姊妹等繼承
      人間感情，丁○○即與丙○○訂立買賣契約，以市價相若
      之系爭房地代物清償上開借貸款項，並書立房地買賣契約
      書且丁○○先行簽名於上，雙方代物清償之法律關係確實
      存在，是被告丁○○係因基於代物清償對伊母即被告丙○
      ○之消費借貸債務而移轉系爭不動產所有權予伊母丙○○
      ，並非原告主張之脫產行為，原告並無確認利益云云，然
      未據舉證以實其說，所辯並無可取。
（三）按稱買賣者，謂當事人約定一方移轉財產權於他方，他方
      支付價金之契約。當事人就標的物及其價金互相同意時，
      買賣契約即為成立。民法第345條第1、2項定有明文。又
      當事人對於契約必要之點意思表示一致，契約始能成立。
      買賣契約以價金及標的物為其要素，故價金及標的物，自
      屬買賣契約必要之點。苟當事人對此二者意思表示未能一
      致，買賣契約自無從成立。最高法院82年度台上字第2848
      號判決可資參照。本件被告辯稱丁○○係因基於代物清償
      所欠丙○○之借款簽訂系爭買賣契約，並由被告丁○○移
      轉系爭不動產所有權予被告丙○○云云，雖據提出房地買
      賣契約書1件為證。惟查，該房地買賣契約書上僅有被告
      丁○○之印文，被告丙○○並未簽名或蓋章，足見該房地
      買賣契約書尚未生效，不足以證明買賣契約存在，被告以
      前揭房地買賣契約書辯稱系爭買賣契約存在云云，顯無可
      取。況被告丁○○於本院95年6月29日言詞辯論期日自陳
      ：「目前尚欠原告五十多萬元，陸續都有清償。房子原先
      就屬於我的母親（即被告丙○○），只是先借我融資使用
      ，現在母親年紀大了，所以我把房子還給他。」等語，並
      陳稱：「（問：這次過戶有無資金交付母親？）沒有，本
      來母親就有借錢給我。」等語（本院95年6月29日言詞辯
      論筆錄第1頁第30行至第2頁第5行），足見被告丁○○係
      以將系爭不動產歸還予被告丙○○之意思移轉系爭不動產
      所有權予被告丙○○，並無交付任何價金，顯非屬一方移
      轉財產權於他方，他方支付價金之買賣契約，故原告主張
      被告丁○○與被告丙○○間就系爭不動產根本不存在買賣
      關係等語，自非無據。被告辯稱丁○○係因基於代物清償
      而簽訂系爭買賣契約云云，委無可取。
（四）次按，表意人與相對人通謀而為虛偽意思表示者，其意思
      表示無效。但不得以其無效對抗善意第三人。民法第87條
      第1項定有明文。本件被告丁○○與被告丙○○就系爭不
      動產之買賣關係既不存在，業據論述如上，則被告丁○○
      與被告丙○○於94年11月1日就系爭不動產所為買賣行為
      ，於同年月7日就系爭不動產所為所有權移轉登記行為，
      即係通謀虛偽意思表示，依上開規定，自屬無效。原告主
      張被告就系爭不動產之買賣關係不存在等語，亦屬有據。
（五）按債務人怠於行使其權利時，債權人因保全債權，得以自
      己之名義，行使其權利。但專屬於債務人本身者，不在此
      限，民法第242條定有明文。查，原告對被告丁○○有連
      帶保證借款債權77萬7,260元（被告丁○○於本院言詞辯
      論時亦自陳尚欠原告50餘萬元），獲勝訴判決確定在案（
      本院95年度訴字第1687號），為被告所不否認。惟被告就
      系爭不動產所為買賣關係不存在；又被告就如附表所示之
      不動產所有權因買賣移轉所有權，致原告私法上之地位有
      受侵害之危險，且被告丁○○怠於請求回復登記，是原告
      自得依民法第242條前段之規定代位被告丁○○請求被告
      丙○○塗銷上開登記，並回復登記為被告丁○○名義。
（六）綜上所述，原告先位之訴部分主張被告丁○○與被告丙○
      ○間就系爭不動產根本不存在買賣關係，被告就系爭不動
      產之買賣關係不存在等情，即均屬有據。被告所辯並無可
      取。從而，原告先位聲明請求判決確認被告丁○○、丙○
      ○間就如附表所示之不動產於94年11月1日所為買賣關係
      不存在，並代位被告丁○○請求被告丙○○就上開土地及
      建物於94年11月7日以買賣為原因所為之所有權移轉登記
      並應予以塗銷，回復為被告丁○○名義，即屬合於法律規
      定，應予准許。
（七）本件原告先位之訴部分既為有理由，其備位之訴部分即毋
      庸再予審究，附此敘明。
六、本案事證已臻明確，兩造其餘主張陳述及所提之證據，均毋
    庸再予審酌，亦併敘明。
七、訴訟費用負擔之依據：民事訴訟法第85條第1項前段。
中    華    民    國    95    年    8     月    8     日
                民事第一庭    法      官  張明輝
以上正本係照原本作成
如對本判決上訴，須於判決送達後20日內向本院提出上訴狀
中    華    民    國    95    年    8     月    8     日
                              法院書記官  周其祥
附表：
土地：坐落台北市○○區○○段三小段一一七地號、地目建、面
      積一一五八平方公尺、權利範圍一萬分之一二四。
建物：建號一六九一即門牌號碼台北市○○區○○路四八六巷四
      十八號四樓之七、權利範圍全部。


司法院資訊處製作；財團法人民間司法改革基金會備份。
